臺灣高等法院臺中分院民事判決
                                    107年度重家上字第5號
上訴人（即
原審原告）    黃智偉


訴訟代理人    羅宗賢律師
複 代 理人    黃雅琴律師
              林威成律師
上訴人（即
原審被告）    劉甄容（即賴劉阿緞）

              賴美麗
              賴承益（即賴三晉）

              賴俊仲
              賴琛庭（即賴志昂）


共      同
訴訟代理人    謝任堯律師
複 代 理人    黃鳳珠
視同上訴人（
即原審被告）  賴聰明

              賴秀珍
              莫哲欣（即賴秀琴之承受訴訟人）

              莫雅婷（即賴秀琴之承受訴訟人，民國00年0月


上  一  人
法定代理人    莫明隆（莫雅婷之父）

              何惠貞（莫雅婷之母）

視同上訴人（
即原審被告）  洪柏鈺（即賴秀琴之承受訴訟人，民國00年0月


上  一  人
法定代理人    洪文宏（洪柏鈺之父）

視同上訴人（
即原審被告）  賴秀鑾

              賴光照
              賴橙彥

              黃彩紋

              董嘉文（即賴秀換之承受訴訟人）

兼 上 一人
訴訟代理人    董信雄（即賴秀換之承受訴訟人）


視同上訴人（  董羿圻（即賴秀換之承受訴訟人）
即原審被告）        
上列當事人間請求分割遺產等事件，兩造對於中華民國106年8月
31日臺灣臺中地方法院99年度重家訴字第11號第一審判決各自提
起上訴，上訴人黃智偉並為訴之追加，本院於民國109年3月27日
言詞辯論終結，判決如下：
    主      文
一、原判決關於⑴遺產分割及⑵駁回如附表三編號2、3所示公同
    共有債權分割之訴部分，暨訴訟費用之裁判均廢棄。
二、上開⑴廢棄部分，兩造之被繼承人賴○○所遺如附表二所示
    之遺產，應分割為如該表分割方法欄所示。
三、上開⑵廢棄部分，兩造公同共有如附表三編號2、3所示之債
    權，應分割為如該表分割方法欄所示。
四、兩造公同共有如附表三編號5所示之債權，應分割為如該表
    分割方法欄所示。
五、劉甄容以次等上訴人之其餘上訴駁回。
六、第一審（除減縮及撤回部分外）及第二審（含追加之訴）之
    訴訟費用，由兩造按如附表四所示各該應繼分之比例負擔之
    。
    事實及理由
壹、程序事項：
一、按民法第1164條所定之遺產分割，係以整個遺產為一體為分
    割，並非以遺產中個別之財產分割為對象，亦即遺產分割之
    目的在廢止遺產全部之公同共有關係，而非旨在消滅個別財
    產之公同共有關係，其分割方法應對全部遺產整體為之。是
    以兩造當事人對原審關於遺產分割之訴部分之判決縱使僅有
    部分聲明不服，其上訴效力仍應及於遺產分割之訴部分之全
    部，不發生部分遺產分割確定之問題，合先敘明。
二、上訴人（即原審原告）庚○○（下稱庚○○）對上訴人（即原審
    被告）午○○等人提起本件分割遺產等訴訟，其訴訟標的對於
    共同訴訟之各人必須合一確定，為固有必要共同訴訟，是原
    審共同被告雖僅有劉甄容（即賴劉阿緞）、辰○○、賴承益（
    即賴三晉）、卯○○、賴琛庭（即賴志昂）（下稱劉甄容等5
    人）提起上訴，惟因其上訴係屬有利於原審共同被告之行為
    ，依民事訴訟法第56條第1項第1款規定，其上訴之效力自及
    於同造未聲明上訴之午○○以次12人（下稱午○○等12人，與劉
    甄容等5人下合稱為午○○等17人），故午○○等12人亦應視為
    已有合法之上訴，爰依法將午○○等12人併列為上訴人。
三、按能獨立以法律行為負義務者，有程序能力，家事事件法第
    14條第1項定有明文。而所謂程序能力，係指當事人得有效
    自為或自受訴訟或非訟程序行為之資格。又家事訴訟事件，
    除本法別有規定者外，準用民事訴訟法之規定，同法第51條
    亦有明文。復按當事人喪失訴訟能力或法定代理人死亡或其
    代理權消滅者，訴訟程序在有法定代理人或取得訴訟能力之
    本人承受其訴訟以前當然停止，民事訴訟法第170條定有明
    文。次按，於第二審為訴之變更或追加，非經他造同意，不
    得為之，但第255條第1項第2款至第6款情形，不在此限，亦
    為民事訴訟法第446條第1項、第255條第1項第3款所明定。
    經查：
 ㈠ 視同上訴人丁○○（即賴秀琴之承受訴訟人）為民國00年00月0
   0日生，原為未成年人，而由其法定代理人即其父母丙○○、甲
   ○○代為訴訟行為，然嗣於本院審理時業已成年，對造上訴人
   庚○○並已於108年12月3日具狀聲明由取得程序能力之丁○○本
   人承受訴訟，有戶籍謄本及聲明承受訴訟狀附卷可稽（見原
   審卷三第310-9頁，本院卷二第153頁），於法核無不合，應
   予准許。
 ㈡ 庚○○於原審訴請分割如附表一「原審主張之分割金額」欄編
   號1至8所示財產，其中編號2、3、5、6、7號所示財產為兩造
   之被繼承人賴○○所遺之遺產，而編號1、1-1、4、8號所示各
   該債權則係因兩造繼承取得之遺產被侵害所生之公同共有債
   權，非屬遺產。經原審判決而上訴繫屬本院後，庚○○於108年
   5月7日具狀表示就上開編號3所示對午○○之不當得利債權2,00
   0萬元（下稱甲債權2,000萬元），及編號4所示對賴○○（劉甄
   容等5人之被繼承人）之不當得利債權2,000萬元（下稱乙債
   權2,000萬元），分別更正為如附表一「二審主張之分割金額
   」欄編號3所示午○○與賴○○之繼承人即劉甄容等5人應連帶返
   還之遺產債權1,923萬2,500元，及編號4所示對賴○○（劉甄容
   等5人之被繼承人）之不當得利債權1,445萬0,182元（見本院
   卷二第50-52頁）。前者係庚○○就兩造被繼承人賴○○之遺產增
   列上開1,923萬2,500元債權，此部分並未涉及訴之變更或追
   加，僅為補充更正其事實及法律上之陳述。至原請求分割之
   甲債權2,000萬元則屬因繼承取得之遺產被侵害而對午○○所生
   之不當得利債權，此項公同共有債權之分割請求可認為已經
   庚○○撤回，是原判決就此部分所為判決，即當然失其效力，
   本院自無再就此部分判決之上訴為裁判之可言。另庚○○就原
   請求分割之乙債權2,000萬元，更正其債權金額為1,445萬0,1
   82元，此部分債權非屬遺產範圍，而屬因繼承取得之遺產被
   侵害所生之債權，可認庚○○就此項分割之請求已減縮其應受
   判決事項之聲明；又庚○○訴請分割如附表一編號8所示各該公
   同共有債權部分，於原審僅請求分割各該債權本金額530萬6,
   612元、59萬1,780元，嗣於第二審程序則陳明包含其利息部
   分，核此部分係屬擴張其應受判決事項之聲明，核均與民事
   訴訟法第255條第1項第3款之規定並無不符，依同法第446條
   第1項但書之規定，自不須對造上訴人之同意即可為之，而為
   法之所許。
四、本院85年度重訴字第14號確定判決（下稱14號確定判決）判
    命子○○、賴○○、午○○及訴外人陳○○、吳○○（下稱子○○等5人
    ）應連帶給付賴秀換（視同上訴癸○○、壬○○、辛○○之被繼承
    人）及其他全體公同共有人6,049萬1,831.5元及其遲延利息
    （下稱6,049萬1,831.5元本息），庚○○因此依該確定判決於
    原審主張兩造有此項公同共有債權（即原判決附表一編號1
    所示債權），而訴請裁判分割。嗣因執行債權人據該確定判
    決聲請臺灣臺中地方法院（下稱臺中地院）98年度司執字第
    68669號執行事件（下稱系爭執行事件）強制執行所得金額6
    ,664萬8,898元已依法辦理提存，庚○○因而於第二審程序具
    狀更正此部分債權金額為6,664萬8,898元（含提存款所生之
    利息，下稱系爭提存款）（見本院卷一第220頁），此部分
    債權金額之更正，顯與訴之變更或追加有間，僅屬補充更正
    其事實及法律上之陳述，並不影響訴訟標的之同一性，自亦
    無須對造上訴人之同意即可為之。
五、按家事法院受理家事事件法第3條所定丙類事件，與一般民
    事訴訟事件基礎事實相牽連者，如經當事人合意或法院認有
    統合處理之必要時，應許當事人合併提起或為請求之追加、
    反請求，至所謂「有統合處理之必要」，則由法院斟酌個案
    具體情形定之（最高法院104年9月22日第15次民事庭會議決
    議參照）。查庚○○原請求分割如附表一編號1至8號所示各該
    遺產及因繼承取得之遺產被侵害所生之公同共有債權，然經
    上訴第二審程序後，於108年3月18日具狀追加請求裁判分割
    如附表一編號9所示對午○○相當於租金之不當得利債權255萬
    6,228元（見本院卷一第223、224頁），此項債權係兩造因
    繼承取得之遺產被侵害所生之公同共有債權，此部分追加請
    求與原來之請求，其基礎事實相牽連，有統合處理之必要，
    依上說明，自得於本件分割訴訟事件中為上開請求之追加，
    而為法之所許，本院爰將該追加請求與原來請求，參酌家事
    事件法第42條第1項前段規定之意旨，予以合併審理及裁判
    。
六、視同上訴人（即原審被告）丑○○、丁○○及戊○○（此2人均為
    賴秀琴之承受訴訟人）之法定代理人丙○○、甲○○）、子○○、
    巳○○、己○○、壬○○（即賴秀換之承受訴訟人）經合法通知，
    均未於言詞辯論期日到場，核無民事訴訟法第386條各款所
    列情形，爰依庚○○之聲請，由其一造辯論而為判決，合先敘
    明。
貳、實體事項：
一、上訴人（即原審原告）庚○○主張：
（一）被繼承人賴○○（下稱賴○○）於82年6月16日死亡，兩造均
      為其繼承人，每人之應繼分各詳如附表四所示。兩造前就
      賴○○所遺之不動產部分，曾同意以臺中地院98年度訴字第
      304號事件成立調解分割，其餘如附表一編號所示各該遺
      產及因繼承取得之遺產被侵害所生之公同共有債權，因賴
      ○○並無以遺囑定其分割方法或禁止分割，且兩造亦無約定
      不得分割，因兩造無法協議分割，爰合併起訴請求裁判分
      割。
（二）附表一「二審主張之分割金額」欄編號1及9所示各該財產
      ：
 （1）編號1所示系爭提存款：子○○等5人於賴○○死亡後擅行變賣
      賴○○所遺坐落臺中市○○區○○段000○000地號土地（下分稱1
      40、153地號土地），構成共同侵權行為，本院14號確定
      判決判命子○○等5人應連帶給付賴秀換及其他全體公同共
      有人6,049萬1,831.5元本息。經執行法院以68669號執行
      事件強制執行午○○與賴○○之繼承人即劉甄容等5人之財產
      ，並將執行所得金額6,664萬8,898元依法辦理提存，系爭
      提存款屬兩造公同共有，應予分割。
 （2）編號1-1所示債權：午○○、賴○○之繼承人即劉甄容等5人曾
      提起分配表異議之訴，並經臺中地院分別以101年度訴字
      第1186號及101年度重訴字第196號判決（下分稱1186號判
      決、196號判決）認定連帶債務人子○○、吳○○2人部分之請
      求權已罹於時效，如附表五所示各該448萬9,250元、3,98
      9萬3,810元債權不得列入系爭執行事件之分配表中分配受
      償，應予剔除。該等公同共有債權合計4,438萬3,060元固
      均已時效消滅，然僅發生拒絕給付之抗辯權，債權並未消
      滅，自有訴請分割之實益。
 （3）編號2所示債權：本院89年度重上更㈡字第53號判決（下稱
      53號刑事判決）認定賴○○生前持賴秀換證件至臺中市第九
      信用合作社（下稱九信）辦理定期存款，其中如附表六編
      號1至4所示存款共計200萬元於82年3月19日解約存入午○○
      九信1616-8號帳戶內，惟午○○迄至賴○○死亡時均未歸還，
      自屬賴○○之遺產。
 （4）編號3所示債權：本院105年度重上更㈡字第37號民事判決
      （下稱37號判決）認定午○○與賴○○在賴○○生前，於82年6
      月12日擅自提領賴○○帳戶內存款1,923萬2,500元，應負連
      帶給付責任，返還歸入賴○○之遺產而為分割。
 （5）編號4所示債權：劉甄容等5人之被繼承人賴○○於賴○○死亡
      翌日即82年6月17日擅自將賴○○在九信之14筆定期存款（
      每筆50萬元）共計700萬元解約存入賴○○九信00000000號
      帳戶內，並於同日將帳戶存款餘額共計737萬6,600元提領
      殆盡；復另提領賴○○台中市第一信用合作社（下稱一信）
      帳戶之存款共707萬0,358元，二者合計1,445萬0,182元，
      此項公同共有債權亦請求分割。
 （6）編號5所示債權：53號刑事判決認定賴○○生前以賴秀換名
      義在九信辦理定期存款，其中如附表七編號1至5所示存款
      共計250萬元於82年4月13日解約存入賴○○九信2172-5號帳
      戶內，惟賴○○迄至賴○○死亡時仍未歸還，此屬賴○○之遺產
      ，應列入遺產標的而為分割。
 （7）編號6、7所示存款：賴○○死亡時遺有編號6、7所示各該存
      款4,032元（小數點以下捨去）、0.72元，均屬賴○○之遺
      產。
 （8）編號8所示債權：賴○○之遺產應由兩造共同繼承，惟午○○
      、賴琛庭（原名賴志昂）未經全體繼承人同意，分別無權
      占用臺中市○○區○○段000○000地號土地（下分稱138、139
      地號土地），經臺中地院100年度重訴字第52號、本院101
      年度重上字第179號及最高法院104年度台上字第2124號判
      決（下分稱52號、179號、2124號判決）認定午○○、賴琛
      庭應各自給付賴○○全體繼承人如編號8所示各該相當於租
      金之不當得利530萬6,612元本息、59萬1,780元本息確定
      ，此等債權係屬兩造公同共有，自得請求分割。
 （9）編號9所示債權（第二審始追加請求分割）：52號、179號
      及2124號判決認定午○○無權占用138地號土地，兩造對之
      另有如編號9所示相當於租金之不當得利債權255萬6,228
      元，其請求權雖已罹於時效，然債權仍然存在，爰於第二
      審程序追加請求併為分割。
（三）綜上，兩造之被繼承人賴○○死亡後既遺有如附表一編號2
      、3、5、6、7所示遺產，且兩造復另有該表編號1、1-1、
      4、8、9所示各該公同共有債權，因依民法第1164條前段
      、第831條及第824條規定，請求併予裁判分割該等遺產及
      公同共有債權。而求為命：兩造就如附表一所示財產應按
      附表四所示應繼分之比例為分割之判決。
二、上訴人（即原審被告）午○○等17人則答辯：
（一）劉甄容等5人與午○○部分：
 （1）附表一編號1及1-1所示之債權均不存在：
   ① 兩造就被繼承人賴○○所遺之全部積極財產前已於臺中地院
     調解分割成立，而整體分割完竣，庚○○再行提起本件遺產
     分割之訴，似有違一事不再理原則。又14號確定判決已認
     定庚○○對賴○○並無繼承權，故庚○○顯非本件遺產分割之訴
     部分之適格當事人，其起訴並不合法。
   ② 賴秀換提起14號訴訟，並未經庚○○、己○○之參與或同意，
     亦未經其他公同共有人全體之同意或由全體共有人為原告
     ，其當事人顯不適格，則14號確定判決顯屬無效判決，對
     兩造全體繼承人並不生效力，該確定判決所認定之債權顯
     無效而不存在。又14號確定判決認定之債權，已因午○○與
     劉甄容等5人之被繼承人賴○○經全體公同共有人之指示及委
     託，代為清償遺產稅、贈與稅及罰鍰等稅款而消滅，自已
     無可分割之財產存在。
   ③ 系爭分配款係由午○○與賴○○之繼承人即劉甄容等5人各提出
     3,332萬4,498元，但因140、153地號土地當初出賣時有經
     庚○○及己○○之法定代理人黃添錦之同意，則依土地法第34
     條之1第3項規定，庚○○等人就出售未予同意之賴秀換、巳○
     ○2人潛在應有部分之買賣價金各740萬5,433元部分（計算
     式：66,648,898元÷9）（元以下4捨5入）即應負連帶清償
     責任，餘款5,183萬8,032元【計算式：66,648,898元一（7
     ,405,433元×2）】則應平均返還予午○○與劉甄容等5人。況
     系爭執行事件之原始執行名義為14號確定判決，庚○○與己○
     ○2人既非該確定判決所示之當事人或繼受人，自非上開執
     行名義效力所及之人，而無分配系爭提存款之權利。則其2
     人得參與分配而列為共同領取人，僅能聲請參與分配，惟
     庚○○於系爭執行事件拍賣程序終結且製作分配表後，始提
     出臺中地院102年度家訴字第49號確定判決，亦已逾參與分
     配之時間，自不得列為系爭提存款之共同領取人。是庚○○
     請求分配系爭提存款，並無理由。
   ④ 14號確定判決固判命子○○等5人連帶給付6,049萬1,831.5元
     本息，然因對子○○及吳○○2人之債權請求權已因罹於時效而
     不存在，依民法第276條第2項規定，其餘連帶債務人即同
     免此部分責任，足認附表一編號1-1所示債權並不存在。縱
     認此部分債權存在，亦因已罹於時效，自無分割之利益。
 （2）附表一編號2-5所示債權並不存在：
   ① 53號刑事判決雖認定午○○與賴○○之九信帳戶分別存有被繼
     承人賴○○之現金200萬元、250萬元，然該等款項係賴○○於
     生前自行將相關定期存款解約並存入午○○及賴○○帳戶，此
     為賴○○生前基於自由處分所有物之意思而為之行為，且庚○
     ○復未舉證證明該2筆存款於賴○○死亡時仍尚存在於午○○、
     賴○○帳戶內，自難逕謂午○○、賴○○受有不當得利，而有編
     號2、5所示各該債權存在。
   ② 庚○○並未舉證證明有附表一編號3、4所示各該債權存在，
     該等債權亦未經任何民事確定判決所確認，更非37號判決
     之訴訟標的，是37號判決於判決理由中就此2筆債權之論斷
     ，自無任何既判力可言。況縱認有編號2-5所示各該債權存
     在，然該等債權請求權均已罹於時效，亦無何分割之實益
     。庚○○請求分割，自無理由。
  （3）附表一編號6、7所示存款：劉甄容等5人同意按兩造應繼
       分比例分配編號6所示存款，惟編號7所示存款因不到1元
       ，無分割實益，同意不予分割。
  （4）附表一編號8、9所示債權：不爭執有編號8所示債權存在
       ，但非屬遺產範圍。至編號9所示債權則已罹於時效，無
       分割之實益。
（二）丑○○未於最後言詞辯論期日到場，惟據其以前提出之答辯
      略以：庚○○及己○○2人於財政部臺灣省中區國稅局（現為
      財政部中區國稅局，下稱中區國稅局）92年度財遺贈更字
      第1Z000000000號處分書（下稱92年處分書）即已知悉其
      等並無繼承權，倘其等繼承權遭受侵害，亦應依法向中區
      國稅局提出遭受損害之事實，且依民法第1146條規定，庚
      ○○及己○○自賴○○死後得行使權利之時效已逾期。況依中區
      國稅局94年2月16日繳清被繼承人賴○○遺產稅證明書（案
      號Z0000000000000）（下稱94年2月16日證明書）所載，
      遺產繼承人或受遺贈人均無庚○○與己○○2人。
（三）丁○○與戊○○均未於最後言詞辯論期日到場，惟其2人與寅○
      ○陳述：同意分割，但附表編號1及1-1所示債權，子○○、
      賴○○與午○○本身均是債務人，故不得請求分配，該等債權
      應由巳○○、寅○○、賴秀琴、丑○○、庚○○、己○○分配。
（四）子○○、巳○○均未於最後言詞辯論期日到場，惟其2人與乙○
      ○之陳述略以：同意分割，巳○○並另稱午○○與劉甄容等5人
      之被繼承人賴○○均對其他繼承人有侵害遺產之損害賠償或
      不當得利債務存在，繼承人繼承賴○○之權利，該等債權具
      有分割之實益；且該等債權仍然存在並未消滅，於受領債
      務人之給付後，亦不至產生不當得利情事，原判決否准庚
      ○○有關附表一編號1-1、2至5所示債權分割之請求，誠屬
      有誤。
（五）己○○未於最後言詞辯論期日到場，惟據其以前提出之答辯
      狀，其陳述略以：14號確定判決理由記載伊與庚○○均非賴
      ○○之繼承人，顯然錯誤，且無既判力，自無拘束法院之效
      力，伊與庚○○仍屬如附表一所示財產之公同共有人，同意
      分割該等財產。
（六）視同上訴人壬○○未於言詞辯論期日到場，亦未提出書狀作
      何聲明或陳述。
三、庚○○與劉甄容等5人、午○○、丁○○、戊○○、寅○○不爭執之事
    項：
（一）賴○○於82年6月16日死亡，遺有如附表一編號6、7所示之
      遺產。
（二）附表一編號8所示之債權存在。
（三）倘若法院認附表一所示各該遺產及公同共有債權存在，且
      有分割之利益，同意按兩造應繼分之比例為分割。
四、兩造爭執之事項：
（一）如附表一編號1、1-1、2至5所示之各該債權是否存在？
（二）本件分割債權倘若存在，是否因請求權罹於時效而無分割
      之實益？
五、本院之判斷：
（一）按民法第1164條所定之遺產分割，固係以遺產為一體，整
      個的為分割，而非以遺產中個個財產之分割為對象，然若
      經全體公同共有人同意，非不得僅就特定或其中一部分財
      產先為分割，最高法院88年度台上字第2837號裁定參照。
      查兩造就被繼承人賴○○所遺之遺產，前雖曾同意先就不動
      產部分於98年2月24日在臺中地院成立調解，此有該院98
      年度家移調字第8號調解筆錄附卷可稽（見原審卷一第113
      -118頁），然庚○○提起本件訴訟，其中關於遺產分割之訴
      部分，其所請求分割之遺產標的與上開調解事件之不動產
      並不相同，自無何違反一事不再理原則情事。劉甄容等5
      人與午○○質疑本件遺產分割之訴部分有違該原則云云，顯
      有誤會。
（二）14號確定判決固認庚○○與己○○2人並非賴○○之繼承人云云
      。惟按，代位繼承係以自己固有之繼承權直接繼承祖之遺
      產，並非繼承父或母之權利，僅在應繼分方面代襲之。孫
      對於祖之遺產，有無代位繼承之資格，自應以祖之繼承開
      始為標準而決定之，故對父或母之遺產拋棄繼承，對祖之
      遺產之代位繼承權不受影響。查庚○○與己○○之母黃賴○○於
      81年10月12日死亡，其2人雖均拋棄對黃賴○○之繼承權，
      惟其祖父賴○○（即黃賴○○之父）於82年6月12日死亡時，
      庚○○與己○○並未聲明拋棄對賴○○之代位繼承權，則其2人
      對賴○○之繼承權自不受影響，依法當得繼承賴○○之遺產，
      均為賴○○之繼承人無疑。故庚○○提起本件遺產分割之訴部
      分，其當事人適格即無欠缺。劉甄容等5人與午○○抗辯本
      件當事人不適格，庚○○之起訴不合法云云，殊無可取。至
      丑○○雖執中區國稅局92年處分書及94年2月16日證明書（
      見原卷三第22-、24頁）均未記載庚○○及己○○2人為賴○○之
      繼承人，據以抗辯其2人均無繼承權云云，然代位繼承人
      庚○○與己○○2人確係基於自己之固有權利直接繼承被繼承
      人賴○○之遺產，已經本院詳述如前，更何況中區國稅局嗣
      於96年7月31日核發之遺產稅繳清證明書（見原審卷一第1
      20）亦已更正載明賴○○之繼承人含庚○○及己○○2人在內共
      有10人等情明確。是丑○○辯稱庚○○與己○○2人均非賴○○之
      繼承人云云，自亦無足採。
（三）按各繼承人，除法律另有規定或契約另有訂定外，得隨時
      請求分割遺產，民法第1164條分別定有明文。又分別共有
      之應有部分，乃就一所有權為量之分割，並依該量上劃分
      之一定分數比率，分歸於各共有人抽象享有之狀態。繼承
      人將遺產之公同共有關係終止，變更為分別共有關係，性
      質上自屬分割遺產方法之一，亦經最高法院95年度台上字
      第2458號判決闡釋明確。復按，繼承人因繼承取得之遺產
      被侵害所生之損害賠償或不當得利返還債權，係屬其全體
      繼承人之公同共有債權，依民法第831條規定，各繼承人
      得隨時請求分割並準用共有物分割之規定，得按各公同共
      有人應繼分比例予以分割。查
 （1）附表一編號1及1-1所示債權均存在：
   ① 查午○○、子○○、劉甄容等5人之被承受人賴○○等3兄弟於賴○
     ○死亡後，與陳○○、吳○○共同不法變賣屬賴○○遺產之140、1
     53地號土地，經賴秀換起訴請求負共同侵權行為賠償損害
     責任，經本院以14號判決判命子○○等5人應連帶給付賴秀換
     及其他全體公同共有人6,049萬1,831.5元本息確定。賴秀
     換即持該確定判決為執行名義，聲請執行法院對午○○、賴○
     ○及陳○○等人之財產為強制執行，並曾先後換發臺中地院92
     年度執字第40185號及98年度執字第8172號債權憑證（下分
     稱40185號、8172號債權憑證），其後再執該8172號債權憑
     證為執行名義聲請以系爭執行事件為強制執行。午○○、劉
     甄容等5人並曾提起分配表異議之訴，經1186號、196號判
     決及本院102年度重上字第61號判決認定連帶債務人子○○、
     吳○○2人部分之債權請求權已罹於時效，依民法第276條第2
     項規定，其他連帶債務人就其2人之內部分擔額共5分之2部
     分亦同免責任，因而分別判命如附表五所示各該公同共有
     債權448萬9,250元、3,989萬3,810元不得列入系爭執行事
     件之分配表中受清償，該等因罹於時效而被剔除列入分配
     表之如附表一編號1-1所示債權合計4,438萬3,060元。執行
     法院因此更正分配表，並將強制執行所得金額有關賴秀換
     與其他全體公同共有人可受分配之金額6,664萬8,898元依
     法辦理提存等情，業據本院調取85年度重訴字第14號事件
     與系爭執行事件案卷及臺中地院104年度存字第2257號提存
     事件卷宗查閱明確，復有上開債權憑證、判決及臺中地院
     民事執行處104年7月22日中院東民執98司執冬字第68669號
     函存卷可查（見原審卷一第95、200頁，原卷二第239-256
     頁，原審審三第382-387頁），堪信屬實。
   ② 劉甄容等5人與午○○固謂14號確定判決之當事人適格要件有
     所欠缺，顯屬無效判決，對兩造不生效力，該判決所認定
     之債權自亦無效而不存在云云。惟按，繼承人因繼承而取
     得之權利，於受侵害時，其所生之損害賠償請求權，乃公
     同共有之權利，如由公同共有人即繼承人中之1人或數人就
     此項債權為訴訟上之請求時，固須得其他繼承人全體之同
     意，始能謂當事人適格無欠缺。惟事實上無法得全體公同
     共有人同意時（如他公同共有人所在不明，或為對造當事
     人），倘已得侵害行為人（包含事前或事後同意該行為人
     ）以外之公同共有人全體之同意，則無論公同共有人中之1
     人或數人，自均得單獨或共同起訴，要不能謂其當事人之
     適格有欠缺（司法院院字第1425號解釋及最高法院37年上
     字第6939號裁判參照）。查賴秀換提起14號訴訟時，因賴○
     ○、子○○與午○○3人均為非法處分140、153地號土地（屬賴○
     ○之遺產）之行為人，自無法取得該3人之同意，而寅○○、
     賴秀琴及丑○○3人則已於該訴訟到庭表示同意賴○○等人之處
     分行為，另巳○○亦表示同意賴秀換起訴；加以庚○○與己○○2
     人之父黃添錦為14號確定判決之被告之一，其時己○○復尚
     未成年，有事實上無法取得其2人同意賴秀換起訴之情形，
     已據本院調取85年度重訴字第14號事件案卷查閱無誤。足
     認賴秀換已取得不法侵害行為人以外之公同共有人巳○○之
     同意，則其單獨提起14號訴訟，未經庚○○與己○○2人參與或
     同意，自難認有何當事人不適格情形。是劉甄容等5人與午
     ○○據以指摘14號確定判決有當事人不適格之當然無效情形
     ，即難遽信。復參以劉甄容等5人與午○○前曾以當事人適格
     有所欠缺為由，訴請確認14號確定判決關於所命子○○等5人
     給付6,049萬1,831.5元本息部分之判決無效，及該項給付
     之法律關係不存在，亦經法院判決敗訴確定，有最高法院1
     05年度台上字第329號判決附卷可佐（見原審卷三第288-29
     0頁）。是劉甄容等5人與午○○據此抗辯因無效之14號確定
     判決而生之如附表一編號1及1-1所示各該債權均不存在云
     云，即難為本院所憑採。
   ③ 劉甄容等5人與午○○雖另辯稱：其他公同共有人曾指示及委
     託午○○代全體公同共有人清償積欠中區國稅局之遺產稅等
     稅款共7,809萬7,838元，午○○與賴○○並共同向台中市第二
     信用合作社辦理抵押貸款，將所貸得款項5,900萬元清償稅
     款，賴秀換與其他公同共有人並同意撤回臺中地院92年民
     執冬字第40185號執行事件（下稱40185號執行事件）之強
     制執行程序，故附表一編號1所示系爭提存款債權業因清償
     上開稅款而消滅，已無可分割之財產存在云云。惟查：
    賴秀換執14號確定判決為執行名義聲請執行法院以40185號
     執行事件對賴○○、午○○及陳○○3人之財產強制執行，但因尚
     有賴○○之遺產稅、贈與稅須繳納，賴秀換與其他公同共有
     人遂同意啟封查封之不動產，並出具委託書，委由午○○向
     銀行申請抵押貸款5,900萬元交予執行法院，用以繳清迄至
     93年12月29日止所積欠之遺產稅等稅捐，並將所餘款項534
     萬7,606元發還午○○，由執行法院核發債權憑證等節，固據
     劉甄容等5人與午○○提出中區國稅局黎明稽徵所93年12月21
     日函、強制執行案款收據、委託書、委任狀、同意書、執
     行調查筆錄及地價稅繳款書為證（見原審卷二第12-33頁）
     ，堪認屬實。
    然觀諸卷存40185號執行事件93年12月14日之執行調查筆錄
     記載：「債權人代理人：豐富段56地號、豐功段4、135、1
     35之1地號同意由鈞院先行啟封，交由第三人臺中二信設定
     抵押權，再由臺中二信將抵押所核貸之款項5,900萬元，以
     午○○之名義交付鈞院，再通知國稅局及臺中行政執行處向
     鈞院參與分配或併案執行。苟前開核貸之金額，如足以清
     償被繼承人賴○○之遺產（稅）、罰鍰及贈與稅，我們同意
     撤回對其他土地之執行聲請，由鈞院逕行啟封。餘留之款
     項亦同意由鈞院發還午○○……。（法官問：於前開事項辦妥
     並清償相關款項後，那本件是否撤回執行？）是的，同意
     以執行無實益，換發債證，事後再與其他繼承人就遺產稅
     及遺產一事，彼此已繳納部分進行會算」等語，其中「是
     的，同意以執行無實益，換發債證」此段文字之原文為：
     「是的，同意【撤回執行】以執行無實益，換發債證」，
     惟【撤回執行】4字其上則劃線刪除，有該執行調查筆錄存
     卷可查（見原審卷二第23-26頁）。是依此情形而論，足認
     該執行事件之執行債權人賴秀換之代理人當場實未同意撤
     回該40185號執行事件之聲請甚明，此由執行法院最終係以
     執行無效果核發債權憑證終結該執行事件，益臻明瞭。至
     執行法院94年1月25日囑託查封登記書說明欄第2點固記載
     「茲以本案業經債權人撤回執行之聲請」等語，惟此記載
     應係指執行債權人就該函說明欄第1點所記載之不動產查封
     部分，撤回執行，並非撤回40185號執行事件全部強制執行
     之聲請。是劉甄容等5人與午○○以午○○與賴○○已代為清償上
     開稅款，賴秀換與其他人公同共有人並同意撤回40185號執
     行事件，以為14號確定判決所認定之債權（即含附表一編
     號1及1-1所示債權）已因清償前揭稅款而消滅之論據云云
     ，即有可議。況賴○○之遺產稅、贈與稅及罰鍰，乃以全體
     繼承人為納稅義務人，本應由全體繼承人繳納，則午○○、
     劉甄容等5人之被繼承人賴○○出面向中區國稅局清償上開賴
     ○○之遺產稅、贈與稅、罰鍰部分，充其量僅應認係以納稅
     義務人身分履行其等自身之義務，賴秀換及其他繼承人即
     使因此而得以同免責任，午○○與賴○○仍得向賴秀換及其他
     繼承人請求償還其各自分擔之部分（民法第274條、281條
     第1項規定參照）。且賴○○嗣後亦確將上開代償債權轉讓予
     午○○，午○○並對賴○○之其餘繼承人起訴請求償還，此有臺
     中地院96年度重訴字第515號及本院105年度重上更㈡字第37
     號判決附卷足憑（見本院卷二第16-31頁），益徵14號確定
     判決所判認之債權並未因午○○、劉甄容等5人之被繼承人賴
     ○○清償上開稅款而消滅。是劉甄容等5人與午○○抗辯14號確
     定判決所認定之債權已因清償前開稅款而消滅不存在云云
     ，於法難謂有據，不足採信。
   ④ 劉甄容等5人與午○○雖復抗辯系爭分配款係由午○○與賴○○之
     繼承人即劉甄容等5人各提出3,332萬4,498元，140、153地
     號土地當初出賣時，僅賴秀換與巳○○不同意，已經庚○○與
     己○○之法定代理人黃添錦及其他繼承人之同意，依土地法
     第34條之1第3項規定，庚○○等人就出售未予同意之賴秀換
     、巳○○2人潛在應有部分之買賣價金各740萬5,433元部分應
     負連帶清償責任，餘款5,183萬8,032元則應平均返還予午○
     ○、劉甄容等5人，庚○○並無請求分割系爭分配款之權利云
     云。惟查，14號確定判決認定子○○等5人共同不法變賣賴○○
     之繼承人所繼承取得之140、153地號土地，應對賴○○之繼
     承人負共同侵權行為損害賠償責任，子○○、午○○與賴○○等3
     兄弟當初並非依土地法第34條之1規定出賣上開2筆土地，
     且系爭分配款（即附表一編號1所示）係以8172號債權憑證
     為執行名義（原始執行名義為14號確定判決）聲請系爭執
     行事件對午○○、賴○○之繼承人劉甄容等5人之財產強制執行
     結果，所得以受分配之金額，與前開2筆土地之買賣價金顯
     然無涉。故午○○、劉甄容等5人事後援引土地法第34條之1
     第3項所定，認庚○○與其他公同共有人應就出賣賴秀換、巳
     ○○2人潛在應有部分之買賣價金各740萬5,433元部分負連帶
     清償責任，餘款5,183萬8,032元應平均返還予午○○、劉甄
     容等5人，不得請求分配系爭提存款云云，實屬牽強之論，
     難以憑採。
   ⑤ 又庚○○提起本件訴訟，係請求分割被繼承人賴○○之遺產，
     及兩造因繼承之遺產被侵害而生之公同共有債權，並非向
     執行法院聲明參與分配。是劉甄容等5人及午○○以庚○○已逾
     參與分配之時期，不可列為系爭提存款之共同領取人，以
     為庚○○不得請求分割系爭提存款之依據云云，自亦無足採
     。
   ⑥ 基上所述，庚○○與己○○2人確為被繼承人賴○○之繼承人，自
     得繼承賴○○之遺產，附表一編號1所示系爭提存款債權及編
     號1-1所示債權既屬存在，且係因繼承取得之遺產（140、1
     53地號土地）被侵害而衍生之損害賠償債權，自屬全體繼
     承人之公同共有債權，則依民法第831條準用第824條規定
     ，各繼承人自得請求分割，並準用共有物分割之規定，是
     庚○○據以請求按如附表四所示兩造之應繼分比例予以分割
     ，自為法之所許。而附表一編號1-1所示債權請求權雖已罹
     於時效，致債務人得以拒絕給付，然消滅時效完成之效力
     ，不過發生拒絕給付之抗辯權，且經債務人為時效抗辯後
     ，消滅者為請求權而非權利本身，故此部分債權請求權之
     消滅時效雖已完成，其債權並非當然消滅而不存在，僅成
     為債務人得拒絕給付之自然債務而已。此部分債權既仍然
     存在，則各公同共有人依法即得隨時請求分割該公同共有
     債權。至於將來分割後，各共有人是否得本於其分得之債
     權據以向債務人請求為其所分得部分之給付，或是否得以
     之為主動債權向債務人主張抵銷，則非所問。是劉甄容等5
     人與午○○指稱附表一編號1-1所示債權已罹於時效，並無分
     割之實益云云，即難採信。
 （2）附表一編號2、5所示各該債權並不存在：
   ① 庚○○固主張賴○○生前曾將附表六、七所示各該定期存款200
     萬元、250萬元解約，分別將之存入午○○、賴○○之九信帳戶
     內，惟午○○與賴○○迄至賴○○82年6月16日死亡時均未歸還，
     兩造因而共同繼承取得賴○○對午○○、賴○○如附表一編號2、
     5所示各該不當得利返還債權云云。然為午○○、賴○○之繼承
     人即劉甄容等5人所否認。
   ② 查53號刑事判決理由固記載「（一）如附表所示41筆定期
     存款，係賴秀換之父賴○○生前親自持賴秀換之身分證、印
     章前往台中九信辦理，將之存在賴秀換名下乙情，為賴秀
     換及賴大淋（即賴志昂）所不爭執，並經證人即九信之職
     員賴燕華證述屬實，復有如附表所示與正本相符之定期存
     款單影本41紙附卷可憑。（二）、嗣其中……編號4至7四筆
     存款（按：即本判決附表六所示該4筆存款），則於82年3
     月19日解約存入午○○存本取息1616-8號帳戶。其中編號9至
     13五筆存款（按：即本判決附表七所示該5筆存款），則於
     82年4月13日存入賴○○存本取息2172-5號帳戶內，有活期儲
     蓄存款取款條1張、收入傳票20紙、存本取息儲蓄存款單41
     張（以上為影本經該合作社核印與正本無訛）可憑（見原
     審卷23頁至83頁）」等情，有53號刑事判決附卷可按（見
     原審卷一第209頁），可認被繼承人賴○○生前曾分別於82年
     3月19日及同年4月13日自行將本判決附表六、七所示各該
     定期存款200萬元、250萬元解約，分別存入午○○、賴○○上
     開帳戶內。然即使賴○○生前確有分別存入各該200萬元、25
     0萬元款項至午○○與賴○○上開帳戶內之事實，且午○○與賴○○
     復自承該等帳戶係其2人借予被繼承人賴○○使用，惟該等款
     項是否迄至賴○○於82年6月16日死亡時均仍分別留存於午○○
     、賴○○帳戶內，而未返還予賴○○，則未據庚○○舉證加以證
     明。是庚○○徒憑53號刑事判決所記載上開內容，即遽爾推
     論賴○○對午○○、賴○○有各該200萬元、250萬不當得利返還
     債權，實屬率斷。復參以89年度上更㈡字第53號案件卷證資
     料業經銷毀，已無從勾稽查對庚○○所指摘上情是否為實情
     ，自難僅憑53號刑事判決前揭記載，即遽謂賴○○對午○○、
     賴○○分別有如附表一編號2、5所示之各該不當得利債權。
     是庚○○主張兩造已繼承取得賴○○該2筆債權，並進而請求分
     割屬遺產範圍之該2筆債權，於法即屬無據，不應准許。
 （3）附表一編號3、4所示債權存在：
   ① 查賴○○於82年6月7日即因中風病危，迄82年6月16日死亡前
     ，均意識不清，有臺中醫院82年12月21日82中醫社字第676
     0號函及83年1月8日82中醫社字第7014號函可憑，業據本院
     調取85年度重訴字第14號民事案卷查明無誤。準此以觀，
     賴○○應無可能於82年6月12日贈與1,923萬2,500元予午○○及
     賴○○。乃午○○與賴○○2人竟於82年6月12日擅自提領賴○○帳
     戶存款1,923萬2,500元，並不法向稅捐機關申報為贈與，
     顯然已不法侵害賴○○之權益。復參以賴○○本人曾於92年11
     月3日向中區國稅局等機關提出申請書，載明有漏報被繼承
     人賴○○遺產情事，中區國稅局96年7月31日核發之遺產稅繳
     清證明書亦記載賴○○所遺之遺產包含現金1,923萬2,500元
     （漏報），有各該申請書及證明書存卷可查（見原審卷二
     第102、103頁），足認午○○及賴○○於賴○○生前應有盜領上
     開存款無誤。是庚○○主張兩造已繼承取得賴○○對午○○及賴○
     ○之如附表一編號3所示債權，此項債權屬遺產範圍，即非
     全然無據，應可採信。劉甄容等5人與午○○否認有此筆債權
     存在云云，尚無可取。
   ② 次查，兩造被繼承人賴○○之遺產明細表（見原審卷二第103
     頁）列載一信存款有700萬元及7萬3582元，而九信存款則
     有737萬6600元。然後者存款實包含14筆定期存款、每筆50
     萬元，共700萬元，該700萬元定期存款於賴○○死亡翌日即8
     2年6月17日遭解約存入賴○○之活期存款帳戶，連同利息及
     原帳戶餘額合計737萬6600元，於同日即被提領殆盡，此有
     九信定期存款明細及帳戶歷史資料附臺中地院96年度重訴
     字第515號民事卷可憑（見-該卷第249、250頁，原審卷一
     第225-238頁）。復參以賴○○於臺灣臺中地方檢察署（下稱
     臺中地檢）83年度偵字第2382號偵查案件訊問時曾陳稱：
     「（問：賴○○生前尚有多少存款？）父親生前尚有銀行存
     款約2千萬元台幣，存放於台中市第一信用合作社黎明分社
     、九信合作社，已移轉於我的戶頭」等語（見原審卷一第2
     16頁）。是以上開事證彼此參觀互證，應足以推認上開一
     信存款共707萬3,582元及九信存款737萬6,600元，合計1,4
     45萬0,182元應係由賴○○提領挪用，賴○○自負有返還予全體
     繼承人之義務，此筆債權係屬兩造因繼承取得之財產被侵
     害而生之不當得利公同共有債權（非屬遺產），應堪認定
     。是庚○○主張兩造有如附表一編號4所示該筆不當得利公同
     共有債權1,445萬0,182元，足堪採信。劉甄容等5人與午○○
     否認有此項債權存在云云，自亦無可取。
   ③ 綜合上情，如附表一編號3、4所示各該1,923萬2,500元遺
     產及1,445萬0,182元公同共有債權，既均屬存在，則庚○○
     依民法第1164條、第831條準用第824條規定，請求按兩造
     應繼分之比例予以分割，於法即屬有據。劉甄容等5人與午
     ○○以該等債權已罹於時效，並無分割利益，進而抗辯該等
     債權不應准予分割云云，於法無據（理由詳如上述），尚
     無可採。
 （4）附表一編號6、7所示存款：查賴○○死亡時，遺有如附表一
      編號6、7所示存款，此有九信歷史資料及合作金庫商業銀
      行存摺存款未登摺交易清單附卷可按（見原審卷一第238
      、239頁），堪信屬實。是庚○○請求按兩造應繼分比例予
      以分配如附表一編號6所示存款，自屬有據，應予准許。
      至編號7所示存款則因僅有0.72元，數額甚微，實無分割
      實益，且大部分公同共有人亦贊成不予分割此項存款，爰
      不予分割。
 （5）附表一編號8、9所示相當於租金之不當得利債權：
   ① 查午○○、賴琛庭未經全體繼承人之同意，分別無權占有138
     、139地號土地，並出租他人，業經法院判決認定全體繼承
     人對午○○、賴琛庭分別有如附表一編號8所示各該相當於租
     金之不當得利債權530萬6,612元、59萬1,780元，並另對午
     ○○有如附表一編號9所示已罹於時效之不當得利債權255萬6
     ,228元等情，為兩造所不爭，並有臺中地院100年度重訴字
     第52號、本院101年度重上字第179號及最高法院104年度台
     上字第2124號判決在卷可考（見原審卷五第38-80頁），自
     堪信為真實。此等債權係兩造因繼承取得之財產被侵害而
     生之不當得利返還債權，乃兩造公同共有之權利，非屬遺
     產範圍。是庚○○依民法第831條準用第824條規定，請求按
     兩造應繼分比例予以分割，自應准許。
   ② 劉甄容等5人與午○○固抗辯如附表一編號9所示債權已罹於
     時效，並無分割實益云云。惟該債權既屬存在，公同共有
     人即得隨時請求分割，其理由已詳述如前，是劉甄容等5人
     與午○○此部分之抗辯，自亦無可採。
六、綜上所述，庚○○請求分割如附表一編號1至9所示財產，各該
    財產存在並屬於遺產範圍者為如附表二所示，另屬因繼承取
    得之遺產被侵害而生之公同共有債權則如附表三所示，是庚
    ○○於本件訴訟訴請併為分割各該遺產及公同共有債權，並請
    求按如附表四所示之兩造應繼分比例予以分割（按附表二編
    號3所示存款遺產，則因無分割實益，不予分割），於法即
    屬有據，應予准許。原判決關於遺產分割之訴部分，因其遺
    產標的未審酌及於附表二編號1所示之遺產，且就附表二編
    號3所示存款遺產准予分割，於法尚有未洽，兩造上訴論旨
    ，指摘原判決關於遺產分割之訴部分有所違誤，為有理由，
    爰由本院廢棄改判如主文第2項所示。又關於庚○○訴請分割
    公同共有債權之訴部分，原審就如附表三編號2、3所示債權
    應准許部分，為庚○○敗訴之判決，尚有未洽，庚○○上訴論旨
    ，指摘原判決此部分不當，求予廢棄改判，亦為有理由，爰
    由本院予以廢棄改判如主文第3項所示。至原判決就附表三
    編號1、4所示債權准予分割部分，於法則無不合，午○○等17
    人指摘原判決此部分不當，則無理由，應駁回此部分之上訴
    。另庚○○於第二審程序追加請求裁判分割如附表一編號9（
    即附表三編號5）所示債權，亦為有理由，應予准許。
七、末按，因共有物分割、經界或其他性質上類似之事件涉訟，
    由敗訴當事人負擔訴訟費用顯失公平者，法院得酌量情形，
    命勝訴之當事人負擔其一部，民事訴訟法第80條之1定有明
    文。查本件遺產及公同共有債權分割之方法，可由法院自由
    裁量，為適當之分配，不受當事人主張之拘束，是則本件即
    使准庚○○分割之請求，然因本件分割之訴係屬形成之訴，當
    事人所提出之分割方法，僅係供法院之參考，其分割方法，
    對於各繼承人而言，並無勝負之問題，因此，本件訴訟費用
    若完全命形式上敗訴之一造負擔，顯然有欠公平，故本件訴
    訟費用之負擔，爰由兩造依如附表四所示應繼分之比例負擔
    較為合理，附為敘明。
八、本件事證已臻明確，兩造其餘攻擊防禦方法及舉證，與本件
    判決結果並無影響，爰不逐一論述，併此敘明。
九、據上論結，本件庚○○之上訴及午○○等17人關於遺產分割之訴
    部分之上訴為有理由，午○○等17人其餘上訴則無理由；另庚
    ○○追加之訴則為有理由，依家事事件法第51條，民事訴訟法
    第450條、第78條、第80條之1、第85條第1項前段、第463條
    、第385條第1項前段，判決如主文。
中　　華　　民　　國　 109　　年　　4 　　月　　29　　日
                  家事法庭  審判長法　官  吳 美 蒼
                                  法　官  李 立 傑
                                  法　官  陳 正 禧
正本係照原本作成。
如不服本判決，應於收受送達後二十日內向本院提出上訴書狀，
其未表明上訴理由者，應於提出上訴後二十日內向本院補提理由
書狀（均須按他造當事人之人數附繕本）。
上訴時應提出委任律師或具有律師資格之人之委任狀；委任有律
師資格者，另應附具律師資格證書及釋明委任人與受任人有民事
訴訟法第四百六十六條之一第一項但書或第二項所定關係之釋明
文書影本。如委任律師提起上訴者，應一併繳納上訴裁判費。

                                  書記官  陳 三 軫

中　　華　　民　　國　 109　　年　　5 　　月　　4 　　日

附表一：

編號     財  產  明   細 原審主張之分割金額 二審主張之分割金額   備     註  1 本院85年度重訴字第14號確定判決經實施強制執行（案號：臺中地院98年度司執字第68669號）結果依法辦理提存之金額（案號：臺中地院104年度存字第2257號提存事件） 6,049萬1,831.5元及自84年6月15日起至清償日止，按年息5%計算之利息 6,664萬8,898元（含提存款所生之利息） 本院85年度重訴字第14號確定判決判命子○○、賴○○、午○○、陳○○、吳○○應連帶給付賴秀換及其他全體公同共有人6,049萬1,831.5元本息，庚○○於原審執此確定判決主張兩造有此項公同共有債權，嗣因臺中地院98年度司執字第68669號執行事件強制執行所得金額6,664萬8,898元已依法辦理提存（案號：104年度存字第2257號），故庚○○即於本院第二審程序具狀更正此部分債權金額為6,664萬8,898元（含提存款所生之孳息）（見本院卷一第220頁）  1-1 臺中地院98年度司執字第68669號強制執行程序中因罹於時效而剔除之債權 4,438萬3,060元 4,438萬3,060元   2 對午○○之不當得利債權 200萬元 200萬元   3 午○○與賴○○（劉甄容等5人之被繼承人）應連帶返還歸入被繼承人賴○○之遺產債權 2,000萬元（按：原審係主張對午○○之不當得利債權2,000萬元） 1,923萬2,500元 庚○○於第二審程序具狀更正此部分主張（見本院卷二第51、52頁）  4 對賴○○（劉甄容等5人之被繼承人）之不當得利債權 2,000萬元 1,445萬0,182元 庚○○於第二審程序具狀更正此部分主張（見本院卷二第51、52頁）  5 對賴○○（劉甄容等5人之被繼承人）之不當得利債權 250萬元 250萬元   6 賴○○合作金庫商業銀行南屯分行（原台中市第九信用合作社）00000000號帳戶內存款 4,032元 4,032元   7 賴○○合作金庫商業銀行南屯分行0000000000000號帳戶內存款 0.72元 0.72元   8 ⑴對午○○之相當於租金之不當得利債權 ⑵對賴琛庭之相當於租金之不當得利債權 530萬6,612元  59萬1,780元 530萬6,612元及利息  59萬1,780元及利息   9 對午○○已罹於時效部分之相當於租金之不當得利債權  255萬6,228元 庚○○於第二審程序始追加請求裁判分割之公同共有債權（見本院卷一第 223、224頁） 



附表二：兩造被繼承人賴○○所遺之遺產

編號         遺產明細 金額（新台幣）   分 割 方 法  1 午○○與賴○○（其繼承人為劉甄容、辰○○、賴承益、卯○○、賴琛庭）應連帶返還歸入被繼承人賴○○之遺產債權 1,923萬2,500元 兩造按如附表四所示應繼分之比例分割 2 合作金庫商業銀行南屯分行00000000帳戶內存款 4,032元 兩造按如附表四所示應繼分之比例分配 3 合作金庫商業銀行南屯分行0000000000000帳戶 0.72元 此部分存款數額甚微，未達1元，顯無分割實益，爰不予分割 





附表三：兩造因繼承取得之遺產被侵害所生之公同共有債權

編號      公同共有債權明細 金額（新台幣）   分 割 方 法  1 本院85年度重訴字第14號確定判決經實施強制執行（案號：臺中地院98年度執字第68669號）結果依法辦理提存之金額（案號：臺中地院104年度存字第2257號提存事件） 6,664萬8,898元（含提存款所生之利息） 兩造按如附表四所示應繼分之比例分配  2 98年司執字第68669號執行程序中所執行取得而因罹於時效而剔除之債權 4,438萬3,060元 兩造按如附表四所示應繼分之比例分割  3 對賴○○（其繼承人即劉甄容、辰○○、賴承益、卯○○、賴琛庭）之不當得利債權 1,445萬0,182元 同上  4 ⑴對午○○之相當於租金之不當得利債權 ⑵對賴琛庭之相當於租金之不當得利債權 530萬6,612元及利息59萬1,780元及利息 同上  5 對午○○已罹於時效部分之相當於租金部分之不當得利 255萬6,228元 同上 







附表四：兩造之應繼分比例

姓  名   應繼分比例 庚○○       1/18 己○○       1/18 寅○○       1/9 午○○       1/9 巳○○       1/9 丑○○       1/9 子○○       1/9 丁○○ 戊○○ 乙○○（即賴秀琴之繼承人） 公同共有1/9 癸○○ 壬○○ 辛○○（即賴秀換之繼承人） 公同共有1/9 劉甄容 辰○○ 賴承益 卯○○ 賴琛庭（即賴○○之繼承人） 公同共有1/9 



附表五：

編號 101年度重訴字第196號判決確定結果 101年度訴字第1186號判決確定結果   1 債權分配金額從5,075萬5,349元更正為3,314萬5,380元，故剔除1,760萬9,969元 剔除448萬9,250元   2 債權分配金額從4,725萬3,804元更正為3,314萬5,381元，故剔除1,410萬8,423元    3 剔除391萬4,017元    4 剔除426萬1,401元  合計 3,989萬3,810元 448萬9,250元 總計 4,438萬3,060元  


附表六：

編號   帳號  存單號    起息日    到期日 存單餘額    解約日  1 00000000 0000000 81年3月19日 82年3月19日 50萬元 82年3月19日  2 00000000 0000000 81年3月19日 82年3月19日 50萬元 82年3月19日  3 00000000 0000000 81年3月19日 82年3月19日 50萬元 82年3月19日  4 00000000 0000000 81年3月19日 82年3月19日 50萬元 82年3月19日 合計     200萬元  



附表七：

編號   帳號  存單號    起息日    到期日 存單餘額    解約日  1 00000000 0000000 81年4月13日 82年4月13日 50萬元 82年4月13日  2 00000000 0000000 81年4月13日 82年4月13日 50萬元 82年4月13日  3 00000000 0000000 81年4月13日 82年4月13日 50萬元 82年4月13日  4 00000000 0000000 81年4月13日 82年4月13日 50萬元 82年4月13日  5 00000000 0000000 81年4月13日 82年4月13日 50萬元 82年4月13日 合計     250萬元